---
title: | 
  | \textbf{Paradigma frequentista de Inferência Estatística}
  | Ideias sobre distribuição amostral
subtitle: |
  |
  | Métodos Estatísticos em Pesquisa Científica (MEPC)
author: Prof. Me. Lineu Alberto Cavazani de Freitas
date: ""
institute: |
 |
 | Departamento de Estatística
 | Laboratório de Estatística e Geoinformação

graphics: yes
classoption: [serif, professionalfont, usenames, dvipsnames, aspectratio = 169]
# bibliography: references.bib
# csl: ../config/ABNT_UFPR_2011-Mendeley.csl
output:
  beamer_presentation:
    fig_caption: yes
    fig_crop: no
    highlight: haddock
    includes:
      # NOTE: background, color theme and logos are defined in `preamble-rmd-settings.tex`.
      in_header: [config/preamble-settings-rmd.tex, config/preamble-global.tex, config/preamble-chunk-rmd.tex, config/preamble-commands.tex]
    keep_tex: yes
# http://rmarkdown.rstudio.com/beamer_presentation_format.html
---

## Introdução

Já discutimos os conceitos de \textbf{população},  \textbf{amostra} e \textbf{inferência}.

\vspace{0.3cm}

 - \textbf{População}: conjunto de todos os elementos que compartilham alguma característica comum que temos interesse em estudar.

\vspace{0.3cm}

 - \textbf{Amostra}: subconjunto da população.

\vspace{0.3cm}

 - \textbf{Inferência}: ramo da Estatística que tem como objetivo estudar a \textbf{população} por meio de evidências fornecidas por uma \textbf{amostra}.

## Introdução

 - Muitas vezes estamos interessados em quantidades populacionais, contudo trabalhar com a população pode ser custoso ou até mesmo impossível.

\vspace{0.3cm}

 - A solução é trabalhar com um subconjunto da população, isto é, uma amostra.

\vspace{0.3cm}

 - O objetivo das técnicas de \textbf{amostragem} é gerar um subconjunto que seja \textbf{representativo} em relação a população para estimar quantidades de interesse (uma média, uma variância, uma proporção, etc).

## Introdução

 - Contudo é intuitivo notar que, caso se repita o processo de amostragem, uma amostra diferente da inicial será obtida.

\vspace{0.3cm}

 - Consequentemente, as medidas de interesse calculadas (média, variância, etc.) em diferentes amostras não serão iguais.

\vspace{0.3cm}

 - Isto quer dizer que mesmo o procedimento de amostragem estando correto sempre haverá aleatoriedade envolvida e os valores calculados com base na amostra são \textbf{candidatos} à quantidade na população.

## Introdução

 - Devido à natureza aleatória, todas as quantidades associadas à amostra devem receber tratamento probabilístico. 

\vspace{0.3cm}

 - Levando isso em conta, são objetivos da inferência estatística:
   1. Estimar quantidades com base apenas na amostra (valor pontual).
   2. Avaliar o quão preciso ou creditável é o valor estimado (intervalo de confiança).
   3. Decidir sobre possíveis valores da quantidade baseado apenas na amostra (teste de hipótese).
 
# Distribuição amostral

## Distribuição amostral

 - Estimativas são \textbf{variáveis aleatórias} (sabemos o que pode acontecer, mas não o que vai acontecer).

\vspace{0.3cm}

 - Variáveis aleatórias têm distribuição de probabilidade.

\vspace{0.3cm}

 - A \textbf{distribuição de probabilidades de estimativas} é chamada de \textbf{distribuição amostral}.

\vspace{0.3cm}

 - Para estudar um \textbf{parâmetro}, usamos a distribuição amostral.

\vspace{0.3cm}

 - No \textbf{paradigma frequentista} pensamos no que aconteceria se diversas amostras fossem tomadas e em cada amostra a quantidade de interesse fosse obtida.

## Distribuição amostral

 - Imagine que:
    - Coletamos diversas amostras.
    - Em cada amostra calculamos o estimador de interesse (uma média, por exemplo).
    - Se obtivermos a distribuição empírica deste estimador, temos tudo que precisamos para fazer inferência.

\vspace{0.3cm}

 - A distribuição amostral pode ser usada para avaliar o que aconteceria se o estudo fosse replicado um grande número de vezes.

\vspace{0.3cm}

 - A distribuição amostral é o objeto de inferência (frequentista).

   - A \textbf{estimativa pontual} é um resumo da distribuição amostral.

   - Intervalos entre \textbf{quantis} representam a incerteza sobre o valor estimado.

# Teorema Central do Limite

## Teorema Central do Limite

 - A média é uma das quantidades de maior interesse em contextos práticos.

\vspace{0.3cm}

 - A distribuição amostral da média é conhecida graças ao Teorema Central do Limite (TCL).

\vspace{0.3cm}

 - Segundo o teorema, quanto maior o tamanho da amostra, a distribuição da média amostral se comporta segundo um modelo Normal.

## Teorema Central do Limite

 - Suponha uma amostra aleatória de tamanho $n$ retirada de uma população com média $\mu$ e variância $\sigma^2$ finita.

\vspace{0.3cm}

 - Note que o modelo da variável aleatória não é especificado.

\vspace{0.3cm}

 - A amostra ($Y_1, Y_2, \cdots, Y_n$) consiste de $n$ variáveis aleatórias independentes e identicamente distribuidas.

## Teorema Central do Limite

Segundo o teorema:

$$\left (\frac{\bar{Y} - \mu}{\sigma\sqrt{n}} \right) \overset{D}{\rightarrow} Z \sim N(0,1), \text{para } n \rightarrow \infty$$

De forma alternativa:

$$\bar{Y} \sim N(\mu; \sigma^2/n)$$

O resultado pode ser generalizado para proporções:

$$\hat{p} \sim N \left ( p; \frac{p(1-p)}{n} \right )$$

# Ilustração computacional

## Ilustração computacional

 - Um questionário foi aplicado a uma turma com diversas questões sobre características dos alunos. 

\vspace{0.3cm}

 - Uma das questões perguntava a altura dos alunos. Consideraremos que a turma é uma população e temos interesse em fazer inferência sobre a altura média desta população.

\vspace{0.3cm}

 - Para isso:
   1. Tomamos diversas amostras.
   2. Para cada amostra calculamos a média.
   3. Considerando o vetor de médias, construimos a distribuição amostral.
   4. Com base na distribuição amostral empírica, fazemos inferência (estimativa pontual e intervalar).

\vspace{0.3cm}

 - Neste caso, sabemos a verdadeira altura média. Logo, podemos verificar se nossa inferência foi bem sucedida.

## Ilustração computacional

```{r, echo=FALSE, fig.align='center', out.width='70%'}
#----------------------------------------------------------------------

## População
quest <- read.csv("respostas-2024.csv")
populacao <- quest$Qual.a.sua.altura.

#-----------------------------------------------------------------------

## Definindo algumas quantidades
tamanho_amostra <- 10
n_amostras <- 1000

#-----------------------------------------------------------------------

## Coletando diferentes amostras
amostras <- matrix(nrow = tamanho_amostra, 
                   ncol = n_amostras)

for(i in 1:n_amostras) {
  amostras[,i] <- sample(populacao, 
                         size = tamanho_amostra, 
                         replace = TRUE)  
}

amostras <- as.data.frame(amostras)
#-----------------------------------------------------------------------

## Calculando a média de cada amostra
medias <- colMeans(amostras)

#-----------------------------------------------------------------------

## Distribuição amostral empírica de forma gráfica
hist(medias,
     col = 0,
     probability = T,
     xlab = 'Médias', 
     ylab = 'Densidade',
     main = 'Distribuição amostral da média \n 1000 amostras de tamanho 10')

lines(density(medias), col = 1, lwd = 3)

legend(x = "topright", 
       lwd = c(3,3,3,3), 
       col= c(2,3,4,1), 
       legend=c("Mediana",
                "Média",
                "Quantis 5% e 95%",
                "Verdadeiro valor"))
```

## Ilustração computacional

```{r, echo=FALSE, fig.align='center', out.width='70%'}
## Distribuição amostral empírica de forma gráfica
hist(medias,
     col = 0,
     probability = T,
     xlab = 'Médias', 
     ylab = 'Densidade',
     main = 'Distribuição amostral da média \n 1000 amostras de tamanho 10')

lines(density(medias), col = 1, lwd = 3)

legend(x = "topright", 
       lwd = c(3,3,3,3), 
       col= c(2,3,4,1), 
       legend=c("Mediana",
                "Média",
                "Quantis 5% e 95%",
                "Verdadeiro valor"))

#-----------------------------------------------------------------------

## Adicionando quantidades no gráfico
### Mediana
abline(v = quantile(medias, 
                    probs = 0.5),
       col = 2, lwd = 5)
```

## Ilustração computacional

```{r, echo=FALSE, fig.align='center', out.width='70%'}
## Distribuição amostral empírica de forma gráfica
hist(medias,
     col = 0,
     probability = T,
     xlab = 'Médias', 
     ylab = 'Densidade',
     main = 'Distribuição amostral da média \n 1000 amostras de tamanho 10')

lines(density(medias), col = 1, lwd = 3)

legend(x = "topright", 
       lwd = c(3,3,3,3), 
       col= c(2,3,4,1), 
       legend=c("Mediana",
                "Média",
                "Quantis 5% e 95%",
                "Verdadeiro valor"))

#-----------------------------------------------------------------------

## Adicionando quantidades no gráfico
### Mediana
abline(v = quantile(medias, 
                    probs = 0.5),
       col = 2, lwd = 5)

### Média
abline(v = mean(medias),
       col = 3, lwd = 5)

```

## Ilustração computacional

```{r, echo=FALSE, fig.align='center', out.width='70%'}
## Distribuição amostral empírica de forma gráfica
hist(medias,
     col = 0,
     probability = T,
     xlab = 'Médias', 
     ylab = 'Densidade',
     main = 'Distribuição amostral da média \n 1000 amostras de tamanho 10')

lines(density(medias), col = 1, lwd = 3)

legend(x = "topright", 
       lwd = c(3,3,3,3), 
       col= c(2,3,4,1), 
       legend=c("Mediana",
                "Média",
                "Quantis 5% e 95%",
                "Verdadeiro valor"))

#-----------------------------------------------------------------------

## Adicionando quantidades no gráfico
### Mediana
abline(v = quantile(medias, 
                    probs = 0.5),
       col = 2, lwd = 5)

### Média
abline(v = mean(medias),
       col = 3, lwd = 5)

### Quantis
abline(v = quantile(medias, 
                    probs = c(0.05, 0.95)),
       col = 4, lwd = 5)


```

## Ilustração computacional

```{r, echo=FALSE, fig.align='center', out.width='70%'}
## Distribuição amostral empírica de forma gráfica
hist(medias,
     col = 0,
     probability = T,
     xlab = 'Médias', 
     ylab = 'Densidade',
     main = 'Distribuição amostral da média \n 1000 amostras de tamanho 10')

lines(density(medias), col = 1, lwd = 3)

legend(x = "topright", 
       lwd = c(3,3,3,3), 
       col= c(2,3,4,1), 
       legend=c("Mediana",
                "Média",
                "Quantis 5% e 95%",
                "Verdadeiro valor"))

#-----------------------------------------------------------------------

## Adicionando quantidades no gráfico
### Mediana
abline(v = quantile(medias, 
                    probs = 0.5),
       col = 2, lwd = 5)

### Média
abline(v = mean(medias),
       col = 3, lwd = 5)

### Quantis
abline(v = quantile(medias, 
                    probs = c(0.05, 0.95)),
       col = 4, lwd = 5)

### Valor real do parâmetro
abline(v = mean(populacao), col = 1, lwd = 5)

```

## Ilustração computacional

 - Os resultados mostram que não precisamos olhar a população para ter uma estimativa satisfatóriamente próxima do verdadeiro valor do parâmetro de interesse.

\vspace{0.3cm}

 - Contudo esta estratégia é inviável na prática, pois necessita de várias amostras.

\vspace{0.3cm}

 - Verificamos que a distribuição amostral é simétrica.

\vspace{0.3cm}

 - O teorema central do limite garante que esta distribuição é Normal.

## Ilustração computacional

 - Na prática usamos uma distribuição normal centrada na estimativa de uma única amostra.

\vspace{0.3cm}

 - Com base nesta distribuição amostral estimada, fazemos inferência.

\vspace{0.3cm}

 - Os quantis desta distribuição garantem a confiança. Neste caso tomaremos os quantis 5% e 95% da distribuição estimada.

\vspace{0.3cm}

 - Se replicarmos o procedimento 100 vezes, esperamos que em 10 vezes o intervalo dado pelos quantis não contenham o valor do parâmetro.

## Ilustração computacional

```{r, echo=FALSE, fig.align='center', out.width='70%'}
 ### Média e desvio padrão
  media_amostra <- mean(amostras[,1])
  dp_media_amostra <- sd(populacao)/sqrt(nrow(amostras))
  
  ### Gráfico
  inferior <- media_amostra - dp_media_amostra
  superior <- media_amostra + dp_media_amostra
  
  x <- seq(-4, 4, 
           length = 1000) * dp_media_amostra + media_amostra
  
  y <- dnorm(x, media_amostra, dp_media_amostra)
  
  plot(x,y, 
       type = "l", 
       lwd = 2, 
       axes = FALSE, 
       xlab = "", 
       ylab = "",
       main = "Distribuição amostral estimada para uma amostra qualquer")
  
  pontos_x <- 
    seq(-5 * dp_media_amostra + media_amostra,
        5 * dp_media_amostra + media_amostra,
        by = dp_media_amostra)
  
  axis(side = 1, at = round(pontos_x, 1), pos = 0)
  
  ## Adicionando quantidades no gráfico
  
  ### Mediana
  abline(v = qnorm(0.5, media_amostra, 
                   dp_media_amostra),
         col = 2, lwd = 5)
  
  ### Média amostral
  #abline(v = media_amostra,
   #      col = 3, lwd = 5)
  
  ### Quantis
  #abline(v = qnorm(c(0.025, 0.975),
#                   media_amostra, 
  #                 dp_media_amostra),
 #        col = 2, lwd = 5)
  
  ## Verdadeira média
  #abline(v = mean(populacao), col = 1, lwd = 5)
  
  legend(x = "topright", 
       lwd = c(3,3,3), 
       col= c(2,4,1), 
       legend=c("Estimativa pontual",
                "Quantis 5% e 95%",
                "Verdadeiro valor"))
  
```
## Ilustração computacional

```{r, echo=FALSE, fig.align='center', out.width='70%'}
 ### Média e desvio padrão
  media_amostra <- mean(amostras[,1])
  dp_media_amostra <- sd(populacao)/sqrt(nrow(amostras))
  
  ### Gráfico
  inferior <- media_amostra - dp_media_amostra
  superior <- media_amostra + dp_media_amostra
  
  x <- seq(-4, 4, 
           length = 1000) * dp_media_amostra + media_amostra
  
  y <- dnorm(x, media_amostra, dp_media_amostra)
  
  plot(x,y, 
       type = "l", 
       lwd = 2, 
       axes = FALSE, 
       xlab = "", 
       ylab = "",
       main = "Distribuição amostral estimada para uma amostra qualquer")
  
  pontos_x <- 
    seq(-5 * dp_media_amostra + media_amostra,
        5 * dp_media_amostra + media_amostra,
        by = dp_media_amostra)
  
  axis(side = 1, at = round(pontos_x, 1), pos = 0)
  
  ## Adicionando quantidades no gráfico
  
  ### Mediana
  abline(v = qnorm(0.5, media_amostra, 
                   dp_media_amostra),
         col = 2, lwd = 5)
  
  ### Média amostral
  #abline(v = media_amostra,
   #      col = 3, lwd = 5)
  
  ### Quantis
  abline(v = qnorm(c(0.025, 0.975),
                   media_amostra, 
                   dp_media_amostra),
         col = 4, lwd = 5)
  
  ## Verdadeira média
  #abline(v = mean(populacao), col = 1, lwd = 5)
  
  legend(x = "topright", 
       lwd = c(3,3,3), 
       col= c(2,4,1), 
       legend=c("Estimativa pontual",
                "Quantis 5% e 95%",
                "Verdadeiro valor"))
  
```

## Ilustração computacional

```{r, echo=FALSE, fig.align='center', out.width='70%'}
 ### Média e desvio padrão
  media_amostra <- mean(amostras[,1])
  dp_media_amostra <- sd(populacao)/sqrt(nrow(amostras))
  
  ### Gráfico
  inferior <- media_amostra - dp_media_amostra
  superior <- media_amostra + dp_media_amostra
  
  x <- seq(-4, 4, 
           length = 1000) * dp_media_amostra + media_amostra
  
  y <- dnorm(x, media_amostra, dp_media_amostra)
  
  plot(x,y, 
       type = "l", 
       lwd = 2, 
       axes = FALSE, 
       xlab = "", 
       ylab = "",
       main = "Distribuição amostral estimada para uma amostra qualquer")
  
  pontos_x <- 
    seq(-5 * dp_media_amostra + media_amostra,
        5 * dp_media_amostra + media_amostra,
        by = dp_media_amostra)
  
  axis(side = 1, at = round(pontos_x, 1), pos = 0)
  
  ## Adicionando quantidades no gráfico
  
  ### Mediana
  abline(v = qnorm(0.5, media_amostra, 
                   dp_media_amostra),
         col = 2, lwd = 5)
  
  ### Média amostral
  #abline(v = media_amostra,
   #      col = 3, lwd = 5)
  
  ### Quantis
  abline(v = qnorm(c(0.025, 0.975),
                   media_amostra, 
                   dp_media_amostra),
         col = 4, lwd = 5)
  
  ## Verdadeira média
  abline(v = mean(populacao), col = 1, lwd = 5)
  
  legend(x = "topright", 
       lwd = c(3,3,3), 
       col= c(2,4,1), 
       legend=c("Estimativa pontual",
                "Quantis 5% e 95%",
                "Verdadeiro valor"))
  
```

## 

\textbf{O que foi visto:}

 - Conceitos importantes para inferência estatística.
 - Ideia de distribuição amostral.
 - Distribuição amostral da média.
 - Ilustração computacional.
 
